【裁判字號】    98,訴,1151
【裁判日期】    990210
【裁判案由】    排除侵害
【裁判全文】
臺灣臺南地方法院民事判決              98年度訴字第1151號
原      告  丙○○
            乙○○
            丁○○
訴訟代理人  蔡東泉律師
被      告  臺南縣仁德鄉公所
法定代理人  甲○○
訴訟代理人  陳清白律師
上列當事人間排除侵害事件，本院於民國99年1月27日言詞辯論
終結，判決如下：
    主    文
原告之訴及假執行之聲請均駁回。
訴訟費用由原告負擔。
    事  實  及  理  由
一、原告起訴主張：
    (一)坐落於臺南縣仁德鄉○○段804 地號之土地（以下簡稱系
      爭土地），原為原告父親所有，嗣原告父親死亡後，由原
      繼承所共有。原告欲將目前居住位在系爭土地上之老舊房
      屋，重新規劃加以重建，惟因在系爭土地上，有被告所鋪
      設如附圖所示Ａ部分之柏油路（以下簡稱系爭柏油路）及
      排水溝（以下簡稱系爭排水溝），面積70.32 公尺，因此
      於利用系爭土地時，無法保持其完整性。系爭柏油路及排
      水溝目前僅有一戶人家使用，原告多次與被告溝通，均無
      法得到妥善解決，曾依民法第767 條規定起訴請求排除侵
      害。該訴訟事件經本院以97年度訴字第250 號民事判決原
      告勝訴，惟因被告不服提起上訴，經臺灣高等法院臺南分
      院以97年度上易字第238 號民事判決，改判被告勝訴確定
      。該判決係因採信證人蔡榮彬之證詞，以原告父親生前，
      曾同意被告在系爭土地上鋪設系爭柏油路面及排水溝，因
      此被告為有權占有，原告主張依民法767 條返還土地為無
      理由，故改判原告敗訴。依上開判決意旨認為，被告所鋪
      設之系爭柏油路面及排水溝既均屬有權占有，則兩造間之
      法律關係，應為民法第464條以下之無償使用借貸。
    (二)系爭柏油路及排水溝約於民國71年至75年間鋪設，當初係
      原告之父親同意被告鋪設。至於兩造間就系爭柏油路及排
      水溝間之法律關係，於臺灣高等法院臺南分院97年度上易
      字第238 號民事判決後，始確認為無償使用借貸關係。而
      就該無償使用借貸法關係，兩造間並未定有使用期限，且
      事實上亦無法依借貸目的而定期限。原告於20餘年後現今
      ，欲在系爭土地興建房屋，自非原告父親訂約當時得以預
      見，故屬不可預知之情事。原告確需使用系爭土地興建房
      屋，應屬自己有需用借用物之情事。為此，原告已依民法
      第472條第1款之規定，於98年4月7日以存證信函終止兩造
      間就系爭土地所成立之無償借貸契約。
    (三)系爭土地上之柏油路巷道，即臺南縣仁德鄉○○路242 巷
      之北側有777、778、779 地號之3處土地，此3處土地為原
      告所有，該巷道僅有訴外人蔡森水一戶特定人通行，並無
      其他鄰地所有人或使用人通行。蔡森水一家已於數年前搬
      遷至臺南縣仁德鄉○○路315 號，出入係利用15公尺寬之
      忠義路而非利用忠義路242巷，原告及家人之出入則經由
      自己之土地，直接通往忠義路，不再經由忠義路242巷，
      忠義路242巷事實上已無人通行。
    (四)原告既已以存證信函終止無償借用借貸關係，被告使用系
      爭土地即屬無權占有，原告依民法第767 條主張所有權返
      還請求權之事實已有所變更，今再行起訴，應不違反一事
      不再理原則。依上所述，原告，爰依民法第767 條所有物
      返還請求權及第470條第2項借用物返還請求權之法律關係
      提起本訴。
    (五)並聲明：求為判決，被告應將坐落在臺南縣仁德鄉○○段
      804地號土地上，如附圖所示Ａ部分面積70.32平方公尺之
      柏油路面清除及排水溝填平後，將上開土地返還原告，並
      願供擔保，請准宣告假執行。
二、被告則以：
    (一)系爭柏油路及排水溝，乃其被告應原告父親要求，以公帑
      建設以供公眾使用。依其性質係屬直接供公的目的使用之
      物，並處於國家或其他行政主體所得支配之公物。而系爭
      柏油路及排水溝既屬公有公物，其使用目的更不容土地所
      有人任意妨害。公物之提供使用與廢止均屬行政處分。被
      告主觀上並無無償使用原告土地之意思，客觀上亦未與原
      告父親有訂立使用借貸契約之行為，故原告依民法使用貸
      借之法律關係訴請返還土地，於法不符。
    (二)縱認兩造間有使用借貸法律關係存在，惟系爭土地上之系
      爭柏油路及排水溝，其使用並未定有期限。被告在系爭土
      地上設置水溝並舖設柏油路，目的係為供該巷道兩邊之住
      戶通行使用，原告欲依民法第470 條之規定請求返還土地
      ，應視被告所借用之土地是否已依借貸之目的使用完畢為
      斷。系爭柏油路及水溝目前尚有住戶使用中，即表示依借
      貸之目的使用尚未完畢，且被告借用系爭土地之目的有繼
      續性，借用物一經返還，即妨害借用人目的之繼續，從而
      使蔡森水一家難以通行及排放廢水。
    (三)被告舖設系爭柏油路面與水溝，乃係受原告父親請託，並
      非為自己利益而設，此與單純使用借貸僅有借用人受益，
      出借人毫無所獲之情形有異。原告先人於需要被告服務時
      ，要求被告花費公帑予以建設，使其生活方便。於不需要
      此設施時，即反目相向，訴請被告拆除上開設施並負擔訴
      訟費用，原告行使權利之方式，顯有違誠實信用方法。
    (四)並聲明：求為判決，駁回原告之訴及假執行之聲請，如受
      不利益判決，願供擔保請准免為假執行之宣告。
三、(一)下列事實經兩造協議列為不爭執事項（本審卷第99頁背面
      至第100頁），爰作為本件判決之基礎：
      1.如附圖所示Ａ部分面積70.32 平方公尺並無公用地役權
        存在。
      2.如附圖所示Ａ部分所坐落之土地即系爭土地原為原告父
        親所有，嗣原告三人繼承其父親所有之系爭土地，而如
        附圖所示Ａ部分之土地，係原告之父親要求被告舖設施
        建柏油路面及水溝。
    (二)依兩造前揭爭執要旨，下列事項厥為本件所應審究者，爰
      分述如後：
      1.系爭土地上如附圖所示Ａ部分之系爭柏油道路及排水溝
        是否業經設定為公物？
      2.兩造間是否就如附圖所示Ａ部分之土地訂有使用借貸契
        約？
      3.原告得否依民法第767條所有物返還請求權及同法第470
        條第2 項借貸物返還請求權之法律關係，請求被告將如
        附圖所示Ａ部分之柏油路面清除及排水溝填平後，將該
        土地返還原告？
四、本院得心證之理由：
    (一)系爭土地如附圖所示Ａ部分之柏油道路及排水溝是否業經
      設定為公物？
      1.按法院於確定判決理由中，對訴訟標的以外當事人所主
        張或抗辯之重要爭點，本於兩造辯論之結果所為之判斷
        結果，除有顯然違背法令，或當事人提出新訴訟資料足
        以推翻原判斷之情形外，於同一當事人間，就與該重要
        爭點有關之他訴訟，不得再為相反之主張，法院亦不得
        作相異之判斷，此源於訴訟上之誠信原則及當事人公平
        之訴訟法理，避免紛爭反覆發生，以達「一次解決紛爭
        」所生之一種判決效力（拘束力），即所謂「爭點效」
        ，亦當為程序法所容許（最高法院96年度台上字第 307
        號、96年度台上字第1782號、96年度台上字第2569號判
        決意旨參照）。至於所謂公物係指直接供公的目的使用
        之物，並處於國家或其他行政主體所得支配者而言。公
        物依其使用目的學理上可分為行政用物、特別用物、營
        造物用物及公共用物。所謂「公共用物」，乃指行政主
        體直接提供公共使用之公物，例如道路、橋樑等等。而
        公用地役關係乃私有土地而具有「公共用物」性質之法
        律關係，與民法上地役權之概念有間，久為我國法制所
        承認。因既成道路成立公用地役關係，首須為不特定之
        公眾通行所必要，而非僅為通行之便利或省時；其次，
        於公眾通行之初，土地所有權人並無阻止之情事；其三
        ，須經歷之年代久遠而未曾中斷（司法院大法官會議第
        400 號解釋理由書參照）。故公用地役關係之成立，乃
        為私有土地而具有公共用物性質者，始足當之。換言之
        ，若不具公共用物即公物性質者，自無公用地役關係可
        言。
      2.兩造前於臺灣高等法院臺南分院97年度上易字第238 號
        請求排除侵害事件中，被告已就系爭土地上如附圖所示
        Ａ部分之系爭柏油道路及排水溝，具有公用地役關係之
        既成巷道而提出辯解，兩造並於該訴訟中之前揭重要爭
        點，提出主張、抗辯，並就所提之證據為攻擊、防禦後
        ，經臺灣高等法院臺南分院本於兩造辯論之結果，而判
        斷被告抗辯系爭土地上如附圖所示Ａ部分之系爭柏油道
        路及排水溝，業經被告及臺南縣政府認定為既成巷道，
        在未經銷其處分前，該處分仍然存在等情，難認有據等
        語，此觀臺灣高等法院臺南分院97年度上易字第238 號
        民事判決書自明，有該判決書附卷可按（本審卷第22頁
        至第30頁）。再揆之上開判決所為之判斷並無顯然違背
        法令之處，而兩造於本訴訟中，復未能提出新訴訟資料
        足以推翻原判斷之情形，是兩造就上開重要爭點即系爭
        土地上如附圖所示Ａ部分之系爭柏油道路及排水溝，並
        非既成巷道，依首揭說明，自不得於本件訴訟中，再為
        相反之主張，本院亦不得作相異之判斷灼然。而如附圖
        所示Ａ部分之系爭柏油道路及排水溝既非既成巷道，有
        如前述，顯然不構成公用地役之法律關係，自無具有「
        公共用物」性質可言，故核非公物甚明。況如附圖所示
        Ａ部分之系爭柏油道路及排水溝，確無公用地役權存在
        ，亦有如兩造前揭不爭執事項所示。是被告於本件訴訟
        中，猶執如附圖所示Ａ部分之系爭柏油道路及排水溝為
        公物等語，不唯為原告所否認，復未能提出其他積極事
        證以實其說，是被告辯稱如附圖所示Ａ部分之系爭柏油
        道路及排水溝為公物，尚嫌乏據，自不可採。
    (二)兩造間是否就如附圖所示Ａ部分之土地訂有使用借貸契約
      ？原告依民法第470條第2項借用物返還請求權，請求被告
      如聲明所示，是否有理？
      1.按稱使用借貸者，謂當事人一方以物交付他方，而約定
        他方於無償使用後返還其物之契約，民法第464 條定有
        明文。復按使用借貸必係無償，有償則非使用借貸，最
        高法院著有67年台上字第2488號判例可資參照。
      2.被告在系爭土地舖設施建系爭柏油道路及排水溝，係因
        原告父親要求而為之事實，有如兩造前揭不爭執事項所
        示，並經證人即原告父親請託斯時擔任第12屆仁德鄉一
        甲村村長之蔡榮彬在臺灣高等法院臺南分院97年度上易
        字第238 號事件中審判中具結後證述：「（問：你在70
        年間有擔任仁德鄉一甲村村長？）我擔任該村第 9、12
        、13屆村長，第12屆係71年至75年。」、「（問：你擔
        任該屆村長期間，系爭仁德鄉○○段804 地號土地上，
        有鋪設柏油路面及設排水溝，此事你是否知道？）我擔
        任第9 屆村長時，就有那條路，並且有鋪柏油，只是沒
        有作排水溝，至我擔任12屆村長時，我向公所爭取 200
        萬元，一甲廟拿出配合款40萬元，修整社區○○○路面
        及作水溝，被上訴人屋前之排水本來是排向西邊，因為
        西邊都已經蓋工廠，水排不出去，必須改向南排向忠義
        路，被上訴人的父親要求我將該水溝改排向南，因為該
        水溝大約長50公尺，經費上可以應付，那條路有8、9戶
        在走。」等語可稽（該審卷第43頁、第44頁）。揆諸基
        層建設需要大量經費，在「僧多粥少」之情況下，民眾
        關於建設之需求，尚且需藉由民代之關說始能遂其所願
        ，則被告苟非確有必要或經由請託，衡情應無花大筆經
        費興建非供被告本身使用之系爭柏油道路及排水溝之理
        ？據此顯見原告父親於71年至75年間，確有同意將系爭
        土地如附圖Ａ部分所示系爭柏油道路及排水溝部分「供
        作通行」之用，並請託證人蔡榮彬向上訴人爭取經費用
        以舖設施建至明。否則苟未經原告父親同意，被告又何
        能於未遭原告父親任何攔阻下，為系爭柏油路面及排水
        溝之舖設施建，並於施建後安然無事使用迄本件原告欲
        取回系爭土地時止。況徵諸系爭排水溝之方向確呈為南
        北向之事實，亦據本院到場勘驗屬實，製有勘驗筆錄、
        簡圖及拍攝現場照片附卷可稽（本審卷第76頁至第80頁
        、第85頁、第87頁），此亦核與證人蔡榮彬之前揭證詞
        相符。尤以證人蔡榮彬共歷任三屆仁德鄉一甲村村長，
        其對任內該村之基層建設應知之甚詳，特別係為公共利
        益而親自爭取經費之建設，應更為熟悉且記憶猶深，而
        無蓄意偏袒或迴護任何一方之必要，是證人蔡榮彬之證
        詞，應足資為原告父親，確有同意將如附圖所示Ａ部分
        土地，提供被告舖設施建系爭柏油道路及排水溝，充供
        通行之用之證明。臺灣高等法院臺南分院97年度上易字
        第238 號民事確定判決，亦同是認，有該判決書在足憑
        ，是被告此部分辯解，已核屬有據灼然。
      3.至於被告受原告父親要求，原告父親並同意提供如附圖
        所示Ａ部分土地，由被告以公帑舖設施建系爭柏油道路
        及排水溝，充供通行之用，渠等間之法律關係究竟為何
        ，兩造就此並未提出締約之書據，以供本院參酌。原告
        雖主張渠等間係成立無償使用借貸之法律關係，惟為被
        告所否認。被告既已在如附圖所示Ａ部分上舖設施建系
        爭柏油路及排水溝，並可供原告父親及鄰人通行，此為
        兩造所不爭，顯見原告父親提供如附圖所示Ａ部分土地
        ，係可以獲得被告運用公帑舖設施建系爭柏油路及排水
        溝後，得在Ａ部分土地上便於通行之利益，是原告父親
        提供如附圖Ａ部分土地，仍獲有利益，核非無償甚明。
        揆之前揭判例說明，原告主張兩造有成立使用借貸契約
        ，已屬無據。再者，被告僅係受原告父親要求而在如附
        圖Ａ部分土地舖設施建系爭柏油路及排水溝，並供原告
        父親及其鄰人便於通行而已，於此實難想像被告於舖設
        施建系爭柏油路及排水溝時，有向原告父親借貸如附圖
        Ａ部分土地之意思，是兩造實無成立使用借貸契約之可
        能。其次，系爭柏油路及排水溝既供作原告父親及鄰人
        便於通行使用，有如前述，是亦核非由被告「使用」如
        附圖Ａ部分土地，依上開法文說明，復核與使用借貸要
        件不符。依上所述，原告主張，兩造間就如附圖所示Ａ
        部分土地有成立無償使用借貸法律關係，應屬無據，難
        以採信。被告辯稱兩造不存該法律關係，信而有徵，堪
        可採認。
      4.兩造間確未成立使用借貸法律關係，既如前述，則原告
        依民事第470條第2項借用物返還請求權，請求被告如聲
        明所示，即核非有據，不能准許。
      5.另原告父親要求被告，並同意提供如附圖所示Ａ部分，
        由被告以公帑舖設施建系爭柏油道路及排水溝，充供通
        行之用，渠等間之法律關係究竟為何，雙方固無訂立書
        面以為依據。惟原告父親既要求被告，並提供系爭土地
        上如附圖所示Ａ部分供被告予以舖設施建系爭柏油路及
        排水溝，而被告亦同意並予以舖設施建，顯見兩造就此
        意思表示業經合致，已成立無名之雙務契約甚明。另如
        附圖所示Ａ部分土地既舖設施建系爭柏油路及排水溝，
        以供原告父親及鄰人便利通行，亦如上述。揆之被告為
        地方自治機關，其運用公帑自有一定目的性，此為公眾
        所周知之事實。被告既在系爭土地上舖設施建系爭柏油
        路及排水溝，以供原告父親及鄰人便利通行，顯然其舖
        設施建之目的係為被告父親及鄰人通行利益而設。故上
        開雙務契約，原告父親提出系爭土地上如附圖所示Ａ部
        分，自以原告父親或其承繼人與鄰人「確定不再利用」
        系爭柏油路及排水溝予以通行情形下，原告父親始免負
        繼續提出之責灼然。換言之，原告父親與被告間所成立
        之上開無名雙務契約，係以原告或其承繼人與鄰人「確
        定不再利用」系爭柏油路及排水溝作為通行之用，為契
        約終止條件，於該條件成就時，兩造得終止該契約使該
        契約向後失其效力至明。而如附圖所示Ａ、Ｂ、Ｃ、Ｄ
        、Ｅ、Ｆ乃係構成臺南縣仁德鄉○○路242 巷之巷道，
        至於該巷道目前僅有原告所有門牌號碼臺南縣仁德鄉○
        ○路248 號及鄰人所有臺南縣仁德鄉○○路242巷2號房
        屋內住居之人，需利用該巷道通往道路，其餘週遭之建
        物均毋庸利用該巷道即可通往道路等情，亦據本院到場
        勘驗屬實，製有勘驗筆錄、繪製簡圖及拍攝照片附卷足
        憑（本審卷第77至第80頁、第85頁至第87頁）。由上情
        足見，如附圖所示Ａ部分系爭柏油路及排水溝，尚有鄰
        人即臺南縣仁德鄉○○路242巷2號房屋內住居之人，需
        利用該部分土地作為通行之用灼然。是上開無名雙務契
        約其終止條件尚未成就，要無疑義，附此說明。
    (三)原告得否依所有物返還請求權之法律關係，請求被告如聲
      明所示？
      按所有人對於無權占有或侵奪其所有物者，得請求返還之
      。對於妨害其所有權者，得請求除去之。有妨害其所有權
      之虞者，得請求防止之，民法第767條第1項定有明文。本
      件系爭土地如附圖所示Ａ部分之系爭柏油路及排水溝，兩
      造間並未成立使用借貸契約，原告依民法第470條2項規定
      ，請求被告返還如附圖所示Ａ部分土地，核屬無據，有如
      前述。再者，兩造間既無該使用借貸契約，是原告曾以存
      證信函表示終止該使用借貸契約，自無終止之對象可言。
      而原告父親既同意提供如附圖所示Ａ部分土地供被告舖設
      施建系爭柏油路及排水溝，原告復為其父親之繼承人，是
      縱被告有占用如附圖所示Ａ部分土地，亦非無權占有至明
      。乃原告竟以前揭法文，請求被告如聲明所示，亦嫌乏據
      ，自毋庸疑。被告此部分辯解，應屬可採。
五、從而，原告依前揭事實，依民法第767 條所有物返還請求權
    及第470條第2項借用物返還請求權之規定，請求如其聲明所
    示，揆之上開說明，核屬無據，為無理由，應予駁回。原告
    既受敗訴判決，有如前述，是其假執行之聲請，即失所附麗
    ，應併予駁回。
六、本案事證已臻明確，兩造其餘攻擊防禦方法及舉證，核與判
    決結果無影響，爰不另一一論述，附此敘明。
七、結論：本件原告之訴為無理由，應依民事訴訟法第78條、第
    85條第1項前段，判決如主文。
中    華    民    國    99    年    2     月    10    日
                  民事第一庭    法  官  王漢章
以上正本，係照原本作成。
如對本判決上訴，須於判決送達後20日內向本院提出上訴狀
中    華    民    國    99    年    2     月    10    日
                                書記官  林木村

司法院資訊處製作；財團法人民間司法改革基金會備份。
